【裁判字號】    99,家聲,37
【裁判日期】    990423
【裁判案由】    變更子女姓氏
【裁判全文】
臺灣嘉義地方法院民事裁定              99年度家聲字第37號
聲  請  人  甲○○
上列當事人聲請變更姓氏事件，本院裁定如下：
  主  文
准聲請人甲○○（民國五十二年四月七日生）改從母姓「陳」。
聲請程序費用新臺幣壹仟元由聲請人負擔。
  理  由
一、聲請意旨略以：聲請人之生父李瑞林於民國57年10月18日死
    亡，生母陳問亦已於76年7 月14日死亡，惟生母陳問生前希
    望能有子女改從母姓「陳」，且改姓後即能繼承其所有坐落
    落嘉義縣朴子市○○○○段德家小段783 、783 之2 及77
    地號等三筆土地，而聲請人之兄弟姊妹亦具狀同意，若聲請
    人改從母姓「陳」將放棄已繼承之土地，則如聲請人改從母
    姓「陳」，不僅能完成生母之遺願，又能取得生母所有土地
    之繼承權利，對聲請人最為有利，爰依民法第1059條第5 項
    第2 款規定，請求變更聲請人為從母姓「陳」，以維護聲請
    人利益等語。
二、按子女已成年者，經父母之書面同意得變更為父姓或母姓；
    有下列各款情形之一，且有事實足認子女之姓氏對其有不利
    之影響時，父母之一方或子女得請求法院宣告變更子女之姓
    氏為父姓或母姓：（一）父母離婚者。（二）父母之一方或
    雙方死亡者。（三）父母之一方或雙方生死不明滿三年者。
    （四）父母之一方曾有或現有未盡扶養義務滿二年者，民法
    第1059條第3 、5 項分別定有明文。此因，基於姓氏屬姓名
    權，係屬人格權之一部，具有社會人格之可辨識性，除與身
    分安定及交易安全有關外，依一般社會觀念，姓氏乃被視為
    家庭成員之共同表徵，應使子女與家族親人之姓氏相同，以
    利其身心發展，故賦予父母、子女之選擇權，倘有事實足認
    子女之姓氏對其有不利之影響時，父母之一方或子女自得請
    求法院宣告變更子女之姓氏為父姓或母姓。
三、本件聲請人以其生父李瑞林、生母陳問均業已死亡，聲請人
    生母陳問生前希望其能變更姓氏，並表達改從母姓者能繼承
    其所有之土地，而聲請變更聲請人姓氏為從母姓「陳」，除
    得以完成生母之遺願外，並有利聲請人取得生母所有土地之
    繼承權利等情，是以，本院審酌本件聲請自須以「有事實足
    認子女之姓氏對其有不利之影響者」為限，此觀同條項規定
    自明。經查，聲請人主張之前揭事實，業據其於本院審理時
    到庭陳述明確，並提出戶籍謄本9 份及其他繼承人同意書3
    份為證。本院審酌聲請人從父姓「李」，然其母親希冀子女
    改從母姓以承繼其所有之土地，而在傳統祭祀觀念束縛下，
    家庭生活確留遺憾，聲請人為對母親略盡孝道，並得以取得
    母親所有土地之繼承權利，促進家庭之和樂及經濟生活，可
    見其原有姓氏，致其無法取得全部土地之權利，對其確有不
    利之影響，而有變更為母姓「陳」之必要。故本件聲請，為
    有理由，應予准許，爰宣告准聲請人姓氏改為母姓「陳」。
四、末按依法應由關係人（包括聲請人、相對人及其他利害關係
    人）負擔費用者，法院裁定命關係人負擔時，應一併確定其
    數額，非訟事件法第24條第1項所明定。經核本件聲請事件
    ，應徵之程序費用為新臺幣1,000元，依非訟事件法第21條
    第1 項規定，應由聲請人負擔，爰依前揭開規定併予確定如
    主文所示，附此敘明。
五、依非訟事件法第21條第1項前段、第24條第1項，裁定如主文
    。
中    華    民    國    99    年    4     月    23    日
                  家事法庭法官  法  官  李文輝
以上正本係照原本作成。
如不服本裁定應於送達後10日內向本院提出抗告狀，並繳納抗告
費新台幣1,000元。
中    華    民    國    99    年    4     月    23    日
                                書記官  黃秀嬌

司法院資訊處製作；財團法人民間司法改革基金會備份。
